【裁判字號】    98,訴,875
【裁判日期】    980826
【裁判案由】    侵權行為損害賠償
【裁判全文】
臺灣臺南地方法院民事判決               98年度訴字第875號
原      告  丁○○
            戊○○
兼上二人共同
訴訟代理人  丙○○
原      告  己○○
被      告  甲○○
訴訟代理人  乙○○○
上列被告因過失致死案件，原告提起刑事附帶民事訴訟請求損害
賠償事件（98年度交附字第56號），經本院刑事庭移送民事庭審
理，本院於民國98年8月12日言詞辯論終結，判決如下：
    主      文
被告應給付原告丁○○、戊○○、己○○各新臺幣肆拾貳萬伍仟
元、原告丙○○新臺幣捌拾壹萬玖仟玖佰元，及均自民國九十八
年五月二十七日起至清償日止，按年息百分之五計算之利息。
原告其餘之訴駁回。
訴訟費用由被告負擔十分之六，其餘由原告負擔。
    事實及理由
一、原告起訴主張：
  (一)被告於民國97年間曾因違背安全駕駛公共危險案件，經台灣
    台南地方法院檢察署檢察官提起公訴，猶不知警惕，復於97
    年11月19日凌晨3時30分許，在臺南縣善化鎮之統一超商飲
    用高粱酒後，已達不能安全駕駛之程度，仍於同日凌晨5時
    許，騎乘車牌號碼H89－129號重型機車自上開地點出發，於
    同日凌晨5時30分許，行經臺南縣善化鎮六分里東勢宅80 號
    前時，原應注意汽車行駛時，駕駛人應注意車前狀況，並隨
    時採取必要之安全措施，而依當時情狀亦無其他不能注意之
    情形，竟疏未注意，自後撞及同向前方由被害人楊林仙英騎
    乘之腳踏車，致被害人楊林仙英人車向左側車道倒地，嗣遭
    後方不明車輛輾過而當場死亡，爰依侵權行為法律關係請求
    被告給付之項目及金額如下：
  (1)原告丁○○部分：
    原告丁○○為被害人楊林仙英之夫，爰請求精神慰撫金新臺
    幣（下同）750,000元。
  (2)原告戊○○部分：
    原告戊○○為被害人楊林仙英之女，爰請求精神慰撫金750,
    000元。
  (3)原告丙○○部分：
    原告丙○○為被害人楊林仙英之子，已支出喪葬費，爰請求
    喪葬費405,000元及精神慰撫金750,000元，共計1,155,000
    元。
  (4)原告己○○部分：
    原告己○○為被害人楊林仙英之子，爰請求精神慰撫金750,
    000元。
  (二)並聲明：
  (1)被告應給付原告丁○○、戊○○、己○○各750,000元、原
    告丙○○1,155,000元，及均自起訴狀繕本送達翌日起至清
    償日止，按年息百分之5計算之利息。
二、被告則以：
    被告雖騎乘機車不慎撞及被害人楊林仙英，惟被害人楊林仙
    英係遭後方來車撞死，並非被告撞死被害人楊林仙英，被告
    不應負全部責任，且原告請求之喪葬費用及精神慰撫金過高
    ，被告為聽障者，現為臨時工，無力清償等語。並聲明：原
    告之訴駁回；訴訟費用由原告負擔。
三、兩造不爭執之事項：
  (一)被告於97年11月19日凌晨3時30分許，在臺南縣善化鎮之統
    一超商飲用高粱酒後，已達不能安全駕駛之程度，仍於同日
    凌晨5時許，騎乘車牌號碼H89－129號重型機車自上開地點
    出發，於同日凌晨5時30分許，行經臺南縣善化鎮六分里東
    勢宅80號前時，原應注意汽車行駛時，駕駛人應注意車前狀
    況，並隨時採取必要之安全措施，而依當時情狀亦無其他不
    能注意之情形，竟疏未注意，自後撞及同向前方由被害人楊
    林仙英騎乘之腳踏車，致被害人楊林仙英人車向左側車道倒
    地，嗣遭後方不明車輛輾過而當場死亡。
  (二)被告所犯過失致死等案件，經台灣台南地方法院檢察署檢察
    官以98年度調偵字第438號提起公訴，經本院以98年度交易
    字第117號判處應執行有期徒刑9月，檢察官不服提起上訴。
四、本院得心證之理由：
    原告主張被告應就本件交通事負損害賠償責任等情，惟為被
    告所否認，並以上開情詞為辯，是本件兩造爭執之事項在於
    ：
  (一)被告是否應負全部過失責任？
  (二)原告請求之項目及數額是否正當？
五、被告應負全部過失責任：
  (一)被告於97年11月19日凌晨3時30分許，在臺南縣善化鎮之統
    一超商飲用高粱酒後，已達不能安全駕駛之程度，仍於同日
    凌晨5時許，騎乘車牌號碼H89-129號重型機車自上開地點出
    發，於同日凌晨5時30分許，行經善化鎮六分里東勢宅80號
    前時，原應注意汽車行駛時，駕駛人應注意車前狀況，並隨
    時採取必要之安全措施，而依當時情狀亦無其他不能注意之
    情形，竟疏未注意，自後撞及同向前方由被害人楊林仙英騎
    乘之腳踏車，致被害人楊林仙英人車均向左側車道倒地，嗣
    遭後方不明車輛輾過而當場死亡。警方據報前往現場處理，
    並將因受傷昏迷之被告送往新樓醫院麻豆分院急救，經該醫
    院以抽血檢驗方式檢測被告血液中所含之酒精濃度值，檢測
    結果被告血液中所含酒精成分達116MG/DL，換算呼氣酒精濃
    度為0.58MG/L等情，業據被告在刑事案件審理中坦承不諱，
    且經本院依職權調閱本院98年度交易字第117號刑事卷宗核
    閱屬實，並有臺南縣警察局善化分局道路交通事故現場圖、
    道路交通事故調查報告表(一)、(二)、刑法第185條之3案件測試
    觀察紀錄表、道路交通事故當事人酒精測定紀錄表、道路交
    通事故現場蒐證照片22幀、相驗筆錄、相驗屍體證明書、檢
    驗報告書及相驗照片附於刑事卷可稽（見臺灣臺南地方法院
    檢察署97年度相字第1521號相驗卷第8-12頁、第14-24頁、
    第26-34、38、48-57頁）。
  (二)按汽車（機車亦同）行駛時，駕駛人應注意車前狀況，並隨
    時採取必要之安全措施；車輛駕駛人飲用酒類後其吐氣所含
    酒精濃度超過每公升0.25毫克以上者，不得駕車；道路交通
    安全規則第94條第3項、第114條第2款定有明文。本件依上
    開刑事案件卷宗所附道路交通事故現場圖顯示：本件車禍發
    生地點在臺南縣善化鎮六分里東勢宅80號前（即南122線6.4
    Ｋ西向），被害人楊林仙英騎乘腳踏車、被告騎乘機車均由
    東向西行駛，車禍發生後，被害人楊林仙英騎乘之腳踏車倒
    放在東西向快車道中心線附近，被害人楊林仙英則倒在西向
    快車道上，被告騎乘之機車則停放在西向路旁，西向路旁留
    有一條呈西北向之被告機車刮地痕長達19.7公尺，西向快車
    道上則留有一條呈西南向之被害人腳踏車刮地痕3.4公尺，
    並有散落物及屍體拖印痕長達8.8公尺，被告機車之車頭損
    壞，右側車身有刮地痕，被害人楊林仙英之腳踏車後輪損壞
    等情，又依刑事案件卷宗所附道路交通事故調查報告表(一)顯
    示：車禍發生時天候晴、夜間有照明、速限50公里、路面鋪
    裝柏油、乾燥無缺陷、無障礙物、視距良好、無號誌、無標
    記行車分向線、未繪設車道線、未繪設快慢車道分隔線、有
    路面邊線等情，復參酌證人謝名根於警詢中陳明：我行經南
    122線西向東善化糖廠之後，看見對向車道有1輛砂石車駛向
    我的車道，我駛向路邊會車後，向前行時發現對向車道有一
    位婦人及腳踏車，婦人躺在對向車道上，腳踏車則在中心線
    上等語（見臺灣臺南地方法院檢察署97年度相字第1521號相
    驗卷第41-42頁）；被告則於警詢中陳明：我騎車前有喝酒
    ，於回家途中不清楚如何發生車禍等語（同上卷第44-45 頁
    ），綜上各情，堪認被告飲用酒類，已達無法安全駕駛動力
    交通工具之程度，仍騎乘機車行經台南縣善化鎮六分里東勢
    宅80號前，適有與其同向之被害人楊林仙英騎乘腳踏車在前
    ，被告原應注意汽車行駛時，駕駛人應注意車前狀況，並隨
    時採取必要之安全措施，而依當時情狀亦無其他不能注意之
    情形，竟疏未注意，自後撞及同向前方由被害人楊林仙英騎
    乘之腳踏車，致被害人楊林仙英人車均向左側車道倒地後，
    遭後方不明車輛輾過而當場死亡。被告之駕駛行為存有上開
    過失，且該過失與被害人楊林仙英死亡之間有相當因果關係
    ，被告應就被害人楊林仙英就本件交通事故負全部過失責任
    。
  (三)至被告抗辯被害人楊林仙英係遭他車輾死，被告不應負全部
    過失責任一節，惟按所謂相當因果關係，係指無此事實，雖
    不必生此結果，但有此事實，按諸一般情形，通常均可能發
    生此結果者而言（最高法院95年度台上字第1723號判決意旨
    參照）。被告自後撞及同向前方由被害人楊林仙英騎乘之腳
    踏車，致被害人楊林仙英人車均向左側車道倒地，按一般情
    形，被害人楊林仙英於向左倒地後遭後方來車撞及，此乃通
    常可能發生之結果，雖被害人楊林仙英遭被告自後追撞後倒
    地後，另遭後方來車輾死，不論後方來車之駕駛者有無過失
    ，依上開說明，被害人楊林仙英之死亡結果與被告之過失行
    為既有相當因果關係，被告應負全部過失責任。縱若他車駕
    駛者亦有過失，被告依法亦應與他車駕駛者負共同侵權行為
    之連帶賠償責任，被告仍應負全部過失責任。
六、原告請求之項目及數額是否正當：
  (一)按因故意或過失，不法侵害他人之權利者，負損害賠償責任
    ；違反保護他人之法律，致生損害於他人者，負賠償責任；
    汽車、機車或其他非依軌道行駛之動力車輛，在使用中加損
    害於他人者，駕駛人應賠償因此所生之損害。不法侵害他人
    致死者，對於支出殯葬費之人，亦應負損害賠償責任；不法
    侵害他人致死者，被害人之配偶、子、女，雖非財產上之損
    害，亦得請求賠償相當之金額；民法第184條第1項前段、第
    191條之2、192條第1項、第194條分別定有明文。本件被害
    人楊林仙英因被告上開過失行為，以致發生交通事故死亡，
    而原告丁○○、丙○○、戊○○、己○○，分別為被害人楊
    林仙英之配偶、子女，此有原告個人戶籍資料在卷可憑（見
    本院院第10-14頁），依上開規定，原告自得依侵權行為之
    法律關係請求被告賠償其損害。
  (二)原告請求之項目及數額應否准許，分述於下：
  (1)原告丁○○、丙○○、戊○○、己○○請求精神慰撫金部分
    ：
  1.按慰藉金之賠償，以人格權遭受侵害，使精神上受有痛苦為
    必要，至其核給之標準固與財產上損害之計算不同，惟非不
    可斟酌雙方身分、資力與加害程度，及其他各種情形核定相
    當之數額（最高法院51年台上字第223號判例參照）。
  2.原告丁○○於26年1月28日生，為被害人楊林仙英之夫，因
    被告之過失行為，致被害人楊林仙英突遭橫逆死亡，原告丁○○老年喪偶，頓失牽手，情何以堪；原告丙○○、戊○○
    、己○○均為被害人楊林仙英之子女，於欲奉養孝順老母之
    際，突然喪母，精神上均受有相當之痛苦。爰審酌原告丁○○未受教育，因中風在家養病，其於97年間所得總額178,31
    4元，名下有房屋及田賦價值約312,945元；原告丙○○國中
    畢業，經營五金代工，其名下有房屋、汽車及投資，財產價
    值約170,300元；原告戊○○高中畢業，其於97年間所得總
    額242,905元，名下並無資產；原告己○○高中畢業，其於
    97年間僅有股利所得129元，名下並無財產；被告國中肆業
    ，名下均無財產等情，此有兩造97年稅務電子閘門財產所得
    調件明細表在卷可憑（見本院卷第17、23、29-30、36、41
    頁）。本院參酌兩造身份、社會地位、經濟能力等各情，及
    原告丁○○、丙○○、戊○○、己○○所受痛苦程度，認原
    告丁○○、丙○○、戊○○、己○○所受精神慰撫金損害各
    以80萬元為適當，逾此部分之請求，不應准許。
  (2)原告丙○○請求殯葬費部分：
  1.按殯葬費為收殮及埋葬費用，其賠償範圍應以實際支出之費
    用為準，且應斟酌被害人當地之習俗、被害人之身分、地位
    及生前經濟狀況決定之（最高法院92年台上字第1427號判決
    意旨參照）。又按死者家屬依習俗，請法師為死亡者誦經超
    度，目前已成為葬禮告別式中所常見，法師為亡者誦經祈福
    ，甚至舉行誦經法會，此項儀式既已為葬禮所常見，已成社
    會習俗，其支出自為必要之殯葬費用。又葬禮中搭蓋作為擺
    設靈堂、鮮花，做為告別式場用，此部分支出亦屬必要之殯
    葬費用（最高法院84年台上字第1626號判決意旨參照）。
  2.原告丙○○主張其支出被害人楊林仙英之殯葬費405,000元
    ，固據其提出台南縣左鎮鄉埋（火）葬許可證、私立八德安
    樂園寄棺室各項收費估價單、估價單、免用統一發票收據、
    善化鎮公所自行收取款項統一收據在卷可稽（見本院卷第
    54-59頁、76頁），經查：依原告提出之上開收據，其中支
    出私立八德安樂園寄棺室各項收費估價單列載支出寄棺室及
    代理拜飯費用、估價單列載支出火化費、免用統一發票列載
    支出骨灰罈、法事誦經、紙厝費、善化鎮公所自行收取款項
    統一收據列載支出管理費及其他支出，免用統一發票列載之
    西式火化棺木等各項費用，合計394,900元，核與民間習俗
    為死者誦經超度、舉辦法會，火化前寄棺拜飯，火化後以骨
    灰罈裝置骨灰後放置在靈骨塔等情相合，亦與被害人楊林仙
    英之生前之身分地位相當，應屬必要費用，逾此部分之請求
    ，即嫌無據，不予准許。
七、原告已領取之強制汽車責任險保險給付應予扣除：
  (一)按本法所稱請求權人，指下列得向保險人請求保險給付或向
    特別補償基金請求補償之人：二因汽車交通事故死亡者，為
    受害人之遺屬；其順位如下：(一)父母、子女及配偶。(二)祖父
    母。(三)孫子女。(四)兄弟姐妹。同一順位之遺屬有數人時，按
    人數平均分配保險給付或補償。保險人依本法規定所為之保
    險給付，視為被保險人損害賠償金額之一部分；被保險人受
    賠償請求時，得扣除之。強制汽車責任保險法第11條第1項
    第2款、第2項、及第32條分別定有明文。
  (二)本件原告丙○○業已領取強制汽車責任險死亡給付1,500,00
    0元，並由原告丁○○、丙○○、戊○○、己○○每人各分
    得375,000元等情，業據原告於本院審理中陳明在卷，並有
    泰安產物保險股份有限公司98年8月6日（98）個理字第112
    號函附卷可參（見本院卷第70頁），揆諸上開汽車強制責任
    保險法之規定，原告丁○○、丙○○、戊○○、己○○各領
    取之強制險保險金375,000元，應自原告丁○○、丙○○、
    戊○○、己○○得求之金額中予以扣除，經扣除後，原告丁○○、戊○○、己○○各得蘇于甄得請求425,000元【計算
    式：800,000－375,000＝425,000】，原告丙○○得請求819
    ,900 元【計算式：800,000＋394,900－375,000＝819,900
    】。
八、綜上各情，原告依據侵權行為損害賠償之法律關係，請求被
    告給付原告丁○○、戊○○、己○○各425,000元、原告丙○○819,900元，及均自起訴狀繕本送達翌日即98年5月27日
    起至清償日止，按年息百分之5計算之利息，於法有據，應
    予准許。逾此部分之請求，即無理由，應予駁回。
九、本件事證已臻明確，兩造其餘攻擊、防禦及舉證，經審酌後
    核與本院心證形成與判決結果均無影響，爰不另一一論述，
    附此敘明。
十、據上論結，本件原告之訴為一部有理由、一部無理由，依民
    事訴訟法第79條、第85條第1項前段，判決如主文。
中    華    民    國    98    年    8     月    26    日
                        民事第二庭法  官  張桂美
以上正本證明與原本無異。
如不服本判決，應於送達後廿日內，向本院提出上訴狀並表明上
訴理由，如於本判決宣示後送達前提起上訴者，應於判決送達後
廿日內補提上訴理由書（須附繕本）。
中    華    民    國    98    年    8     月    26    日
                                  書記官   謝安青


司法院資訊處製作；財團法人民間司法改革基金會備份。
